ACORDAO-COMPLETO-2537309

ACÓRDÃO 3198/2022 ATA 18/2022 - PRIMEIRA CÂMARA

VISTOS, relatados e discutidos estes autos de tomada de contas especial instaurada pelo Fundo Nacional de Saúde em desfavor de Ângela Ribeiro de Souza, José Iracy Macário Barros, Williames Pimentel de Oliveira e do município de Porto Velho/RO, em razão da não comprovação da regular aplicação dos recursos repassados pela União.	
ACORDAM os Ministros do Tribunal de Contas da União, reunidos em sessão da 1ª Câmara, ante as razões expostas pelo relator, e com fundamento nos arts. 12, §§ 1º, 2º e 3º, e 19, da Lei 8.443/1992 c/c o art. 202, §§ 2º, 3º e 4º, do Regimento Interno, em: 
9.1. considerar revéis os responsáveis José Iracy Macário Barros e Williames Pimentel de Oliveira, dando-se prosseguimento ao processo;
9.2. rejeitar as razões de justificativa de Ângela Ribeiro de Souza;
9.3. rejeitar as alegações de defesa do Município de Porto Velho/RO, fixando novo e improrrogável prazo de quinze dias, a contar da notificação, para que o referido município efetue e comprove, perante este Tribunal, o recolhimento das quantias a seguir especificadas, aos cofres do Fundo Nacional de Saúde, atualizadas monetariamente a partir das datas indicadas até a data do efetivo recolhimento, na forma prevista na legislação em vigor;
	Data de ocorrência
	Valor histórico (R$) 

	17/2/2012
	12.500,00

	17/2/2012
	12.500,00

	20/3/2012
	12.500,00

	20/3/2012
	12.500,00

	11/4/2012
	12.500,00

	11/4/2012
	12.500,00

	10/5/2012
	12.500,00

	10/5/2012
	12.500,00

	1º/6/2012
	12.500,00

	1º/6/2012
	12.500,00

	24/7/2012
	12.500,00

	24/7/2012
	12.500,00

	9/8/2012
	12.500,00

	9/8/2012
	12.500,00

	11/9/2012
	12.500,00

	11/9/2012
	12.500,00

	17/10/2012
	12.500,00

	17/10/2012
	12.500,00

	26/12/2012
	12.500,00

	26/12/2012
	12.500,00

	30/11/2012
	26.500,00

	26/12/2012
	12.500,00

	30/4/2013
	12.500,00

	30/4/2013
	12.500,00

	16/5/2013
	12.500,00

	16/5/2013
	12.500,00

	18/6/2013
	12.500,00

	18/6/2013
	12.500,00

	28/2/2013
	12.500,00

	28/2/2013
	12.500,00

	18/3/2013
	12.500,00

	18/3/2013
	12.500,00

	21/3/2013
	12.500,00

	21/3/2013
	12.500,00

9.4. informar ao Município de Porto Velho/RO que a liquidação tempestiva do débito atualizado monetariamente saneará o processo e permitirá que as contas sejam julgadas regulares com ressalva, dando-se-lhe quitação, ao passo que a ausência dessa liquidação tempestiva levará ao julgamento pela irregularidade das contas, com imputação de débito a ser atualizado monetariamente e acrescido de juros moratórios, nos termos do art. 19 da Lei 8.443/1992;
9.5. encaminhar cópia deste acórdão ao Fundo Nacional de Saúde e aos responsáveis, com a informação de que o inteiro teor do relatório e do voto que o fundamentam está disponível para a consulta no endereço www.tcu.gov.br/acordaos.

Tomada de Contas Especial instaurada pelo Fundo Nacional de Saúde (FNS) em razão da não comprovação da regular aplicação dos recursos repassados pela União.

Primeira Câmara

Prefeitura Municipal de Porto Velho/RO

3. Responsáveis: Ângela Ribeiro de Souza (XXX.245.907-XX); José Iracy Macário Barros (XXX.653.282-XX); Prefeitura Municipal de Porto Velho/RO (05.903.125/0001-45); Williames Pimentel de Oliveira (XXX.341.442-XX)

13.1. Ministros presentes: Walton Alencar Rodrigues (Presidente), Vital do Rêgo e Jorge Oliveira (Relator).
13.2. Ministro-Substituto convocado: Augusto Sherman Cavalcanti.
13.3. Ministro-Substituto presente: Weder de Oliveira.

ACORDAO-COMPLETO-2545751

Acórdão 4508/2022 - Primeira Câmara

JORGE OLIVEIRA

Transcrevo a seguir a instrução elaborada na Secretaria de Controle Externo de Tomada de Contas Especial - Secex/TCE (peça 92) , que contou com o endosso dos dirigentes daquela unidade (peças 93 e 94) :
"INTRODUÇÃO
Cuidam os autos de tomada de contas especial instaurada pelo Fundo Nacional de Saúde  MS, em desfavor de Ângela Ribeiro de Souza (CPF: XXX.245.907-XX) , de José Iracy Macário Barros (CPF: XXX.653.282-XX) , de Williames Pimentel de Oliveira (CPF: XXX.341.442-XX) e do município de Porto Velho/RO (CNPJ: 05.903.125/0001-45) , em razão da não comprovação da regular aplicação dos recursos repassados, pela União, por meio do Fundo Nacional de Saúde - MS.
HISTÓRICO
Em 22/4/2019, com fundamento na IN/TCU 71/2012, alterada pela IN/TCU 76/2016 e DN/TCU 155/2016, o dirigente do Fundo Nacional de Saúde - MS autorizou a instauração da tomada de contas especial (peça 2) . O processo foi registrado no sistema e-TCE com o número 1099/2019.
Os recursos repassados pelo Fundo Nacional de Saúde - MS ao município de Porto Velho/RO, no período de 1º/1/2012 a 31/12/2013, na modalidade fundo a fundo, foram auditados pelo Departamento Nacional de Auditoria do SUS (Denasus) , conforme consignado no relatório de peça 7.
O fundamento para a instauração da Tomada de Contas Especial, conforme consignado na matriz de responsabilização elaborada pelo tomador de contas, foi a constatação da seguinte irregularidade:
A Unidade Descentralizada do SAMU 192 do Distrito de Jacy Paraná, não existe, mesmo recebendo recursos do Fundo Nacional de Saúde/MS.
Os responsáveis arrolados na fase interna foram devidamente comunicados e, diante da ausência de justificativas suficientes para elidir a irregularidade e da não devolução dos recursos, instaurou-se a tomada de contas especial.
No relatório (peça 47) , o tomador de contas concluiu que o prejuízo importaria no valor original de R$ 425.000,00, imputando-se a responsabilidade a Angela Ribeiro de Souza, Secretária Municipal de Saúde, no período de 22/11/2012 a 31/12/2012, na condição de ordenadora de despesas, a José Iracy Macário Barros, Secretário Municipal de Saúde, no período de 1º/1/2013 a 16/9/2013, na condição de ordenador de despesas, e a Williames Pimentel de Oliveira, Secretário Municipal de Saúde, no período de 30/1/2009 a 21/11/2012, na condição de ordenador de despesas.
Em 28/5/2020, a Controladoria-Geral da União emitiu o relatório de auditoria (peça 49) , em concordância com o relatório do tomador de contas. O certificado de auditoria e o parecer do dirigente do órgão de controle interno concluíram pela irregularidade das presentes contas (peças 50 e 51) .
Em 12/6/2020, o ministro responsável pela área atestou haver tomado conhecimento das conclusões contidas no relatório e certificado de auditoria, bem como do parecer conclusivo do dirigente do órgão de controle interno, manifestando-se pela irregularidade das contas, e determinou o encaminhamento do processo ao Tribunal de Contas da União (peça 52) .
Na instrução inicial (peça 57) , analisando-se os documentos nos autos, concluiu-se pela necessidade de realização de citação e audiência para as seguintes irregularidades:
Irregularidade 1: recebimento irregular de recursos federais do SUS, pelo município, conforme constatações 287411 e 287414, em que se verificou, na visita in loco, que as Unidades Descentralizadas do SAMU 192, dos Distritos de Jaci-Paraná e Nova Mutum/RO, não existem, mesmo recebendo recursos do Fundo Nacional de Saúde/MS (peça 19, p. 21) .
	Evidência da irregularidade: documento técnico presente na peça 2.
	Normas infringidas: art. 70, parágrafo único, da Constituição Federal de 1988; Portaria MS/GM 2.488, de 21 de outubro de 2011; art. 1º, inciso I, Item 3, da Portaria MS/GM 134, de 4 de abril de 2011; e artigo 2º, itens I e VIII, da Portaria/GM/MS 2.026/2011.
	Débitos relacionados ao município de Porto Velho/RO (CNPJ: 05.903.125/0001-45) :
	Data de ocorrência
	Valor histórico (R$) 

	17/2/2012
	12.500,00

	17/2/2012
	12.500,00

	20/3/2012
	12.500,00

	20/3/2012
	12.500,00

	11/4/2012
	12.500,00

	11/4/2012
	12.500,00

	10/5/2012
	12.500,00

	10/5/2012
	12.500,00

	1º/6/2012
	12.500,00

	1º/6/2012
	12.500,00

	24/7/2012
	12.500,00

	24/7/2012
	12.500,00

	9/8/2012
	12.500,00

	9/8/2012
	12.500,00

	11/9/2012
	12.500,00

	11/9/2012
	12.500,00

	17/10/2012
	12.500,00

	17/10/2012
	12.500,00

	26/12/2012
	12.500,00

	26/12/2012
	12.500,00

	30/11/2012
	26.500,00

	26/12/2012
	12.500,00

	30/4/2013
	12.500,00

	30/4/2013
	12.500,00

	16/5/2013
	12.500,00

	16/5/2013
	12.500,00

	18/6/2013
	12.500,00

	18/6/2013
	12.500,00

	28/2/2013
	12.500,00

	28/2/2013
	12.500,00

	18/3/2013
	12.500,00

	18/3/2013
	12.500,00

	21/3/2013
	12.500,00

	21/3/2013
	12.500,00

		Cofre credor: Fundo Nacional de Saúde - MS.
		Responsável: município de Porto Velho/RO (CNPJ: 05.903.125/0001-45) .
Conduta: beneficiar-se indevidamente de recursos federais do SUS, relativos ao incentivo financeiro no custeio de duas unidades descentralizadas do SAMU, a que não fazia jus, que lhe foram transferidos em razão de incorreções nas informações prestadas, pelo beneficiário, no Cadastro Nacional de Estabelecimentos de Saúde (CNES) .
Nexo de causalidade: a inserção de dados indevidos no CNES caracterizou burla ao sistema de saúde, fazendo com que o ente federado fosse beneficiado indevidamente com os recursos de incentivo financeiro aos quais não fazia jus.
Culpabilidade: não se aplica.
Encaminhamento: citação.
Irregularidade 2: inserção/manutenção de dados, para fins de recebimento de recursos financeiros, indevidamente no Cadastro Nacional de Estabelecimentos de Saúde (CNES) , causando repasse indevido de recursos de incentivos financeiros na manutenção de duas unidades do SAMU, no período de 2012, evidenciado nas constatações 287411 e 287414, constante do Relatório de Auditoria do Denasus 13.740.
	Evidências da irregularidade: documentos técnicos presentes nas peças 4, 6, 7 e 38.
	Normas infringidas: art. 70, parágrafo único, da Constituição Federal de 1988; Portaria MS/GM 2.488, de 21 de outubro de 2011; e art. 1º, inciso I, Item 3, da Portaria MS/GM 134, de 4 de abril de 2011.
		Responsável: José Iracy Macário Barros (CPF: XXX.653.282-XX) .
Conduta: inserir e/ou manter indevidamente dados no CNES, causando repasse indevido de recursos federais do SUS relativos ao incentivo financeiro para manutenção de duas unidades descentralizadas do SAMU, quando deveria cuidar para que tais dados fossem atualizados com as informações sobre o município, nos respectivos programas a que davam direito a incentivo financeiro pelo Fundo Nacional de Saúde.
Nexo de causalidade: a inserção e/ou manutenção de dados incorretos na base do CNES fez com que o Fundo Nacional de Saúde repassasse indevidamente, ao município, recursos a título de incentivo financeiro do programa para manutenção de duas unidades descentralizadas do SAMU, irregularidade essa que causou prejuízo a ser restituído aos cofres do FNS, pelo ente beneficiário, devendo o responsável apresentar razões de justificativa pela inserção/manutenção de dados indevidos no CNES.
Culpabilidade: não há excludentes de ilicitude, de culpabilidade e de punibilidade; é razoável supor que o responsável tinha consciência da ilicitude de sua conduta; era exigível conduta diversa da praticada, qual seja, manter atualizadas, no CNES, as informações sobre o município, nos respectivos programas a que davam direito a incentivo financeiro pelo Fundo Nacional de Saúde.
		Responsável: Angela Ribeiro de Souza (CPF: XXX.245.907-XX) .
Conduta: inserir e/ou manter indevidamente dados no CNES, causando repasse indevido de recursos federais do SUS relativos ao incentivo financeiro para manutenção de duas unidades descentralizadas do SAMU, quando deveria cuidar para que tais dados fossem atualizados com as informações sobre o município, nos respectivos programas a que davam direito a incentivo financeiro pelo Fundo Nacional de Saúde.
Nexo de causalidade: a inserção e/ou manutenção de dados incorretos na base do CNES fez com que o Fundo Nacional de Saúde repassasse indevidamente, ao município, recursos a título de incentivo financeiro do programa para manutenção de duas unidades descentralizadas do SAMU, irregularidade essa que causou prejuízo a ser restituído aos cofres do FNS, pelo ente beneficiário, devendo o responsável apresentar razões de justificativa pela inserção/manutenção de dados indevidos no CNES.
Culpabilidade: não há excludentes de ilicitude, de culpabilidade e de punibilidade; é razoável supor que a responsável tinha consciência da ilicitude de sua conduta; era exigível conduta diversa da praticada, qual seja, manter atualizadas, no CNES, as informações sobre o município, nos respectivos programas a que davam direito a incentivo financeiro pelo Fundo Nacional de Saúde.
		Responsável: Williames Pimentel de Oliveira (CPF: XXX.341.442-XX) .
Conduta: inserir e/ou manter indevidamente dados no CNES, causando repasse indevido de recursos federais do SUS relativos ao incentivo financeiro para manutenção de duas unidades descentralizadas do SAMU, quando deveria cuidar para que tais dados fossem atualizados com as informações sobre o município, nos respectivos programas a que davam direito a incentivo financeiro pelo Fundo Nacional de Saúde.
Nexo de causalidade: a inserção e/ou manutenção de dados incorretos na base do CNES fez com que o Fundo Nacional de Saúde repassasse indevidamente, ao município, recursos a título de incentivo financeiro do programa para manutenção de duas unidades descentralizadas do SAMU, irregularidade essa que causou prejuízo a ser restituído aos cofres do FNS, pelo ente beneficiário, devendo o responsável apresentar razões de justificativa pela inserção/manutenção de dados indevidos no CNES.
Culpabilidade: não há excludentes de ilicitude, de culpabilidade e de punibilidade; é razoável supor que o responsável tinha consciência da ilicitude de sua conduta; era exigível conduta diversa da praticada, qual seja, manter atualizadas, no CNES, as informações sobre o município, nos respectivos programas a que davam direito a incentivo financeiro pelo Fundo Nacional de Saúde.
Encaminhamento: audiência.
Apesar do tomador de contas não haver incluído o município de Porto Velho/RO como responsável neste processo, após análise realizada sobre a documentação acostada aos autos, concluiuse que sua responsabilidade deveria ser incluída, uma vez que havia evidências de que tenha tido participação nas irregularidades aqui verificadas.
Em cumprimento ao pronunciamento da unidade (peça 59) , foram efetuadas citação e audiência dos responsáveis, nos moldes adiante:
 Angela Ribeiro de Souza - promovida a audiência da responsável, conforme delineado adiante:
	Comunicação: Ofício 46886/2021-TCU/Seproc (peça 65) 
Data da Expedição: 23/8/2021
Data da Ciência: 6/9/2021 (peças 79 e 78) 
Nome Recebedor: Sian de Souza Gadelha
Observação: ofício enviado para o endereço da responsável, conforme pesquisa na base de dados no sistema da Receita Federal, custodiada pelo TCU (peça 61) 
Fim do prazo para a defesa: 21/9/2021

 José Iracy Macário Barros - promovida a audiência do responsável, conforme delineado adiante:
	Comunicação: Ofício 46887/2021-TCU/Seproc (peça 67) 
Data da Expedição: 25/8/2021
Data da Ciência: não houve (Endereço insuficiente) - peça 75
Observação: ofício enviado para o endereço do responsável, conforme pesquisa na base de dados no sistema da Receita Federal, custodiada pelo TCU (peça 62) 

	Comunicação: Ofício 47457/2021-TCU/Seproc (peça 69) 
Data da Expedição: 25/8/2021
Data da Ciência: 3/9/2021 (peça 80) 
Nome Recebedor: José Iracy Macário Barros
Observação: ofício enviado para o endereço do responsável, conforme pesquisa na base de dados no sistema do TSE, custodiada pelo TCU (peça 64) 
Fim do prazo para a defesa: 18/9/2021

 Williames Pimentel de Oliveira - promovida a audiência do responsável, conforme delineado adiante:
	Comunicação: Ofício 46888/2021-TCU/Seproc (peça 66) 
Data da Expedição: 23/8/2021
Data da Ciência: 30/8/2021 (peça 73) 
Nome Recebedor: Joana Guedes
Observação: ofício enviado para o endereço do responsável, conforme pesquisa na base de dados no sistema da Receita Federal, custodiada pelo TCU (peça 63) 
Fim do prazo para a defesa: 14/9/2021

 município de Porto Velho/RO - promovida a citação do responsável, conforme delineado adiante:
	Comunicação: Ofício 47456/2021-TCU/Seproc (peça 68) 
Data da Expedição: 25/8/2021
Data da Ciência: 31/8/2021 (peça 74) 
Nome Recebedor: Lucemaro de Queiroz Souza.
Observação: Ofício enviado para o endereço do responsável, conforme pesquisa na base de dados nos sistemas corporativos do TCU, custodiada pelo TCU (peça 60) 
Fim do prazo para a defesa: 15/9/2021

Conforme Despacho de Conclusão das Comunicações Processuais (peça 91) , as providências inerentes às comunicações processuais foram concluídas.
Transcorrido o prazo regimental, os responsáveis José Iracy Macário Barros e Williames Pimentel de Oliveira permaneceram silentes, devendo ser considerados revéis, nos termos do art. 12, § 3º, da Lei 8.443/1992, e a responsável Angela Ribeiro de Souza e o município de Porto Velho/RO apresentaram defesas, que serão analisadas na seção Exame Técnico.
ANÁLISE DOS PRESSUPOSTOS DE PROCEDIBILIDADE DA IN/TCU 71/2012
Avaliação de Viabilidade do Exercício do Contraditório e Ampla Defesa
	Verifica-se que não houve o transcurso de mais de dez anos desde o fato gerador sem que tenha havido a notificação dos responsáveis pela autoridade administrativa federal competente (art. 6º, inciso II, c/c art. 19, da IN/TCU 71/2012, modificada pela IN/TCU 76/2016) , uma vez que o fato gerador da irregularidade sancionada ocorreu em 18/6/2013, e os responsáveis foram notificados sobre as irregularidades, pela autoridade administrativa competente, conforme segue:
0. Angela Ribeiro de Souza, por meio do edital acostado à peça 21, publicado em 1/11/2016;
0. José Iracy Macário Barros, por meio do ofício acostado à peça 22, recebido em 14/12/2016, conforme AR (peça 30) ;
0. Williames Pimentel de Oliveira, por meio do ofício acostado à peça 23, recebido em 13/12/2016, conforme AR (peça 31) ; e
0. município de Porto Velho/RO, excepcionalmente, não houve notificação.
Valor de Constituição da TCE
	Verifica-se, ainda, que o valor atualizado do débito apurado (sem juros) , em 1º/1/2017, é de R$ 590.267,69, portanto, superior ao limite mínimo de R$ 100.000,00, na forma estabelecida conforme os arts. 6º, inciso I, e 19, da IN/TCU 71/2012, modificada pela IN/TCU 76/2016.
OUTROS PROCESSOS/DÉBITOS NOS SISTEMAS DO TCU COM OS MESMOS RESPONSÁVEIS
	Informa-se que foram encontrados processos no Tribunal com os mesmos responsáveis:
	Responsável
	Processo

	Angela Ribeiro de Souza
	Processo 035.145/2020-0 [TCE, aberto]

	José Iracy Macário Barros
	Processo 035.145/2020-0 [TCE, aberto]

	Williames Pimentel de Oliveira
	Processo 017.985/2017-0 [TCE, encerrado]
Processo 009.026/2009-1 [TCE, encerrado]
Processo 035.145/2020-0 [TCE, aberto]
Processo 007.416/2013-0 [TCE, aberto]

	município de Porto Velho/RO
	Processo 043.359/2018-3 [TCE, aberto]

	Informa-se que foi encontrado débito imputável a um dos responsáveis, no banco de débitos existente no sistema e-TCE:
	Responsável
	Débito inferior

	Williames Pimentel de Oliveira
	2359/2021 (R$ 11.387,63) - Dano inferior ao limite de instauração da TCE cadastrado

	A tomada de contas especial está, assim, devidamente constituída e em condição de ser instruída.
EXAME TÉCNICO
Da validade das notificações:
	Preliminarmente, cumpre tecer breves considerações sobre a forma como são realizadas as comunicações processuais no TCU. A esse respeito, destacam-se o art. 179, do Regimento Interno do TCU (Resolução 155, de 4/12/2002) e o art. 4º, inciso III, § 1º, da Resolução TCU 170, de 30 de junho de 2004, in verbis:
Art. 179. A citação, a audiência ou a notificação, bem como a comunicação de diligência, farseão:
I - mediante ciência da parte, efetivada por servidor designado, por meio eletrônico, fac-símile, telegrama ou qualquer outra forma, desde que fique confirmada inequivocamente a entrega da comunicação ao destinatário;
II - mediante carta registrada, com aviso de recebimento que comprove a entrega no endereço do destinatário;
III - por edital publicado no Diário Oficial da União, quando o seu destinatário não for localizado;
 (...) 
Art. 3º As comunicações serão dirigidas ao responsável, ou ao interessado, ou ao dirigente de órgão ou entidade, ou ao representante legal ou ao procurador constituído nos autos, com poderes expressos no mandato para esse fim, por meio de:
I - correio eletrônico, fac-símile ou telegrama;
II - servidor designado;
III - carta registrada, com aviso de recebimento;
IV - edital publicado no Diário Oficial da União, quando o seu destinatário não for localizado, nas hipóteses em que seja necessário o exercício de defesa.
Art. 4º. Consideram-se entregues as comunicações:
I - efetivadas conforme disposto nos incisos I e II do artigo anterior, mediante confirmação da ciência do destinatário;
II - realizadas na forma prevista no inciso III do artigo anterior, com o retorno do aviso de recebimento, entregue comprovadamente no endereço do destinatário;
III - na data de publicação do edital no Diário Oficial da União, quando realizadas na forma prevista no inciso IV do artigo anterior.
§ 1º O endereço do destinatário deverá ser previamente confirmado mediante consulta aos sistemas disponíveis ao Tribunal ou a outros meios de informação, a qual deverá ser juntada ao respectivo processo.
 (...) 
	Bem se vê, portanto, que a validade da citação via postal não depende de que o aviso de recebimento seja assinado pelo próprio destinatário da comunicação, o que dispensa, no caso em tela, a entrega do AR em 'mãos próprias'. A exigência da norma é no sentido de o Tribunal verificar se a correspondência foi entregue no endereço correto, residindo aqui a necessidade de certeza inequívoca.
	Não é outra a orientação da jurisprudência do TCU, conforme se verifica dos julgados a seguir transcritos:
São válidas as comunicações processuais entregues, mediante carta registrada, no endereço correto do responsável, não havendo necessidade de que o recebimento seja feito por ele próprio (Acórdão 3648/2013-TCU-Segunda Câmara, Relator José Jorge) ;
É prescindível a entrega pessoal das comunicações pelo TCU, razão pela qual não há necessidade de que o aviso de recebimento seja assinado pelo próprio destinatário. Entregandose a correspondência no endereço correto do destinatário, presume-se o recebimento da citação (Acórdão 1019/2008-TCU-Plenário, Relator Benjamin Zymler) ;
As comunicações do TCU, inclusive as citações, deverão ser realizadas mediante Aviso de Recebimento - AR, via Empresa Brasileira de Correios e Telégrafos, bastando para sua validade que se demonstre que a correspondência foi entregue no endereço correto (Acórdão 1526/2007-TCU-Plenário, Relator Aroldo Cedraz) .
A validade do critério de comunicação processual do TCU foi referendada pelo Supremo Tribunal Federal, nos termos do julgamento do MS-AgR 25.816/DF, por meio do qual se afirmou a desnecessidade da ciência pessoal do interessado, entendendo-se suficiente a comprovação da entrega do 'AR' no endereço do destinatário:
Ementa: agravo regimental. Mandado de segurança. Desnecessidade de intimação pessoal das decisões do tribunal de contas da união. art. 179 do regimento interno do TCU. Intimação do ato impugnado por carta registrada, iniciado o prazo do art. 18 da lei nº 1.533/51 da data constante do aviso de recebimento. Decadência reconhecida. Agravo improvido.
O envio de carta registrada com aviso de recebimento está expressamente enumerado entre os meios de comunicação de que dispõe o Tribunal de Contas da União para proceder às suas intimações.
O inciso II do art. 179 do Regimento Interno do TCU é claro ao exigir apenas a comprovação da entrega no endereço do destinatário, bastando o aviso de recebimento simples.
Da revelia dos responsáveis José Iracy Macário Barros e Williames Pimentel de Oliveira.
No caso vertente, a citação dos responsáveis José Iracy Macário Barros e Williames Pimentel de Oliveira se deu em endereços provenientes de pesquisas de endereços realizadas pelo TCU (vide parágrafos acima) , em endereços constantes na base de dados da Receita Federal custodiada pelo TCU, e em endereços provenientes das bases de dados públicas custodiadas pelo TCU (TSE e Renach) . A entrega dos ofícios citatórios nesses endereços ficou comprovada, conforme detalhamento a seguir:
José Iracy Macário Barros, Ofício 47457/2021-TCU/Seproc (peças 69 e 80) , origem no sistema do TSE (peça 64) ; e
Williames Pimentel de Oliveira, Ofício 46888/2021-TCU/Seproc (peças 66 e 73) , origem no sistema da Receita Federal (peça 63) .
Nos processos do TCU, a revelia não leva à presunção de que seriam verdadeiras todas as imputações levantadas contra os responsáveis, diferentemente do que ocorre no processo civil, em que a revelia do réu opera a presunção da verdade dos fatos narrados pelo autor (Acórdão 1009/2018-TCU-Plenário, Relator Bruno Dantas; 2369/2013 - TCU - Plenário, Relator Benjamin Zymler e 2449/2013 - TCU - Plenário, Relator Benjamin Zymler) . Dessa forma, a avaliação da responsabilidade do agente não pode prescindir da prova existente no processo ou para ele carreada.
Ao não apresentar sua defesa, os responsáveis deixaram de produzir prova da regular aplicação dos recursos sob suas responsabilidades, em afronta às normas que impõem, aos gestores públicos, a obrigação legal de, sempre que demandados pelos órgãos de controle, apresentar os documentos que demonstrem a correta utilização das verbas públicas, a exemplo do contido no art. 93, do Decreto-Lei 200/1967: 'Quem quer que utilize dinheiros públicos terá de justificar seu bom e regular emprego na conformidade das leis, regulamentos e normas emanadas das autoridades administrativas competentes.'
Mesmo as alegações de defesa não sendo apresentadas, considerando o princípio da verdade real que rege esta Corte, procurou-se buscar, em manifestações dos responsáveis, na fase interna desta Tomada de Contas Especial, se havia algum argumento que pudesse ser aproveitado a seu favor.
	No entanto, os responsáveis não se manifestaram na fase interna, não havendo, assim, nenhum argumento que possa vir a ser analisado e posteriormente servir para afastar as irregularidades apontadas.
Em se tratando de processo em que a parte interessada não se manifestou acerca das irregularidades imputadas, não há elementos para que se possa efetivamente aferir e reconhecer a ocorrência de boa-fé na conduta dos responsáveis, podendo este Tribunal, desde logo, proferir o julgamento de mérito pela irregularidade das contas, conforme os termos dos §§ 2º e 6º do art. 202 do Regimento Interno do TCU (Acórdão 2064/2011-TCU-Primeira Câmara, Relator Ubiratan Aguiar; 6.182/2011 - TCU - 1ª Câmara, Relator Weder de Oliveira; 4.072/2010 - TCU - 1ª Câmara, Relator Valmir Campelo; 1.189/2009 - TCU - 1ª Câmara, Relator Marcos Bemquerer; 731/2008  TCU - Plenário, Relator Aroldo Cedraz) .
Dessa forma, os responsáveis José Iracy Macário Barros e Williames Pimentel de Oliveira devem ser considerados revéis, nos termos do art. 12, § 3º, da Lei 8.443/1992, devendo as contas ser julgadas irregulares, e aplicando-lhes a multa prevista no art. 58, da Lei 8.443/1992.
Das razões de justificativa apresentadas pela responsável Angela Ribeiro de Souza (peça 78) .
A responsável Angela Ribeiro de Souza apresentou defesa, que passa a ser analisada em seguida:
Argumento (peça 78) :
A defendente, por meio de seu procurador, justificou existir inicialmente o instituto da prescrição, uma vez que o TCU autuou a Tomada de Contas Especial, pela primeira vez, em 12/6/2020, às 17:28:18 horas, com o número de processo Processo 021.422/2020-7, ou seja, transcorridos 8  (anos) e 4 (quatro) meses, para autuação nessa Corte de Contas, configurando ocorrência de prescrição geral. Justificou que ocorrência da prescrição é com base no que estabelece a Lei Federal 8.429/1992, que dispõe sobre as sanções aplicáveis aos agentes públicos, nos casos de enriquecimento ilícito no exercício de mandato, cargo, emprego ou função na administração pública direta, indireta ou fundacional, e que essa lei traz o rol dos atos de improbidade administrativa, por enriquecimento ilícito, por causarem prejuízo ao Erário, atos ímprobos decorrentes de concessão ou aplicação indevida de benefício financeiro ou tributário, e atos que atentam contra os princípios da Administração Pública.
Asseverou que a primeira parte do dispositivo do art. 37, § 5º, da CF, não permite a eternização da responsabilidade do gestor perante o erário, pois ela (CF) menciona que 'a lei estabelecerá os prazos de prescrição para os ilícitos praticados por qualquer agente'. Portanto, deixar de prestar contas quando esteja obrigado a fazê-lo, isso está previsto no inciso VI do artigo 11 da lei em comento, ou seja: trata-se de ato de improbidade administrativa que atenta contra os princípios da Administração Pública.
Menciona que essa prescrição, mencionada na lei, é a prescrição do direito de agir, que o Estado tem em relação aos atos praticados, nas hipóteses de atos de improbidade previstos na própria Lei (Lei 8.429/1992) . Poderia também afirmar que há uma terceira data em que o presente processo teria prescrito, embora não conste, nos autos, a data do último dia do mandato da ex-gestora (defendente) . Pode-se afirmar que, fundamentado no inciso I do artigo 23 da Lei 8.429/1992, o processo já teria prescrito na data em que a ex-gestora teria completado cinco anos da data em que deixou o mandato de secretária municipal de saúde, ou seja, 31/12/2012, transcorridos 8 anos e 9 meses.
Destacou ainda o julgamento do RE 636.886, pelo Supremo Tribunal Federal, que reconheceu a prescritibilidade do dano ao erário imputado pelas Cortes de Contas e, portanto, a regra de prescritibilidade no Direito Brasileiro, sendo exigência dos princípios da segurança jurídica e do devido processo legal, o qual, em seu sentido material, deve garantir efetiva e real proteção contra o exercício do arbítrio, com a imposição de restrições substanciais ao poder do Estado em relação à liberdade e à propriedade individuais, entre as quais a impossibilidade de permanência infinita do poder persecutório do Estado.
Noutro argumento, a defesa esclarece que claramente beneficiou os cidadãos de Porto Velho, com a decisão estratégica de deslocar duas AMBULÂNCIAS, devidamente habilitadas pela Portaria 263, de 10 de fevereiro de 2012, para o SAMU PORTO VELHO, numa decisão discricionária da municipalidade, motivada pelas necessidades de remoções de pacientes, tendo a escolha das duas localidades de difícil acesso, NOVA MUTUM e JACY PARANÁ, diante de todas as causas e condições populacionais e sanitárias exigidas, e mais ainda localidades atingidas com as consequências dos empreendimentos de construções das duas hidroelétricas, pelo Governo Federal.
Assim, justificou que os ex-secretários de saúde não são parte legítima para responderem por esta Tomada de Contas, pois os beneficiados pelos serviços prestados foram os munícipes, e não há caracterização de danos provocados pelos defendentes; muito pelo contrário, houve investimentos e destaques de recursos acima do obrigacional exigido na Portaria 1.010, de 12 de maio de 2012, quando os defendentes, na qualidade de secretário municipal de saúde, priorizaram o objeto pactuado em atender a população com a prestação dos serviços de resgate de urgência e emergência.
A defesa contextualizou as situações que demandaram o chamamento, aos autos, da responsável, e alegou ausência de nexo de causalidade para chamar, em audiência, a Sra. Ângela. Efetuou um breviário histórico da cidade em relação à construção de usinas hidrelétricas, bem como o agravamento das necessidades na área de saúde do município.
As justificativas acerca das necessidades sanitárias da localidade se prolongaram ao longo das justificativas apresentadas, havendo menção acerca de aumento da população, obras na região, maiormente acerca do SAMU PORTO VELHO possuir uma frota formada por 13 ambulâncias e 02 ambulâncias para a atenção as urgência e emergências. A Central SAMU conta com 04 equipes para atender as ambulâncias tipo suporte básico na zona urbana, duas deslocadas para localidades de Jaci-Paraná e Nova Mutum (integradas a central SAMU PORTO VELHO) , e 01 equipe para atender aos chamados das ambulâncias suporte avançado.
Justificou que, no ano de 2012, o SAMU, após a inspeção e visita técnica das consultoras do Ministério da Saúde, foi autorizado a solicitar a renovação da frota, com mais 6 ambulâncias, sendo 5 suportes básicos, um suporte avançado e um veículo de intervenção rápida. Estas solicitações foram aprovadas em Conselho Municipal de Saúde e Comissão Inter gestora Bipartite, através da Resolução CIB 044, de 19 de abril de 2012, posteriormente encaminhada ao Ministério da Saúde, pelo ofício 1981/ASTEC/GAB/SEMUSA, de 29 de agosto de 2012. Em novembro, foi comunicada a liberação de duas ambulâncias, pelo Ministério da Saúde.
A visita técnica do Ministério da Saúde, em 2010, constatou a real necessidade de ampliação do SAMU Porto Velho, bem como a renovação da frota de ambulâncias, certificada pela autoridade superior hierárquica, COORDENAÇÃO GERAL DE URGÊNCIA E EMERGÊNCIA DO MINISTÉRIO DA SAÚDE, com concordância da visita técnica a Porto Velho e parecer, diante das constatações de necessidades e prioridades (Parecer Técnico 1552, de 16/1/2011,) . De forma contundente, fica tanto a solicitação da Secretaria Municipal de Saúde de Porto Velho, quanto a concordância e liberação de duas UNIDADES DE SUPORTE BASICO, a serem reguladas pela CENTRAL SAMU PORTO VELHO.
Mencionou ter a Secretaria Municipal de Saúde realizado a aquisição de mais 06 ambulâncias, com recursos próprios, entregues em novembro de 2012, para assegurar a  renovação da frota, através do Processo 08.0935/2012, que perfaz o investimento de R$ 736.500,00. A aquisição da nova frota também objetivou a ampliação da área de atuação, com a descentralização dos serviços do SAMU na zona urbana, diminuindo o tempo de resposta na UPA Zona Leste e UPA Zona Sul, e o alcance das ações em alguns distritos considerados área rural. Com a finalidade de facilitar o sistema de regulação das ocorrências, todas as ambulâncias da zona urbana foram equipadas com rádios comunicadores, marca MOTOROLA.
Justificou que o quadro analítico das despesas realizadas para a manutenção e o custeio do serviço de saúde SAMU demonstra que o volume de recursos repassado pelo Ministério da Saúde, em virtude da Portaria GM/MS 1010/2012, corresponde a aproximadamente 35% dos valores aplicados, sendo o restante 65% efetuado exclusivamente pelo Tesouro Municipal, e foi na totalidade utilizado para garantir as despesas do SAMU de Porto Velho, pois os lançamentos contábeis comprovam a utilização do total de recursos para esta finalidade de garantir os serviços do SAMU, como aplicados para esta finalidade.
Mencionou também que o Denasus reconhece uma suposta impropriedade de descumprimento formal de adequações, como se a Secretaria Municipal de Saúde - Fundo Municipal de Saúde tivesse recebido, via transferência do Fundo Nacional, recursos para duas sub-bases do SAMU; o que verdadeiramente se comprova que não ocorreu, pois os recursos foram para habilitação de duas novas ambulâncias tipo USB - Unidade de Suporte Básico.
Asseverou a defesa que o Relatório de auditoria 13.740, que relata a Constatação 286991 e sua justificativa, que foi considerada com ACATAMENTO, traz fatos da verdade real, e com certeza contribui para o julgamento desta matéria, objeto desta Tomada de Contas Especial, especificamente sobre as comprovações dos gastos de custeio para a manutenção do serviço SAMU-PVH.
Assim, menciona que os fatos dos recursos disponibilizados acima do estabelecido na norma legal do Ministério da saúde, pela Prefeitura de Porto Velho, não dão margem para ilações e ou interpretações contrárias à efetiva prestação de serviços, comprovando a real finalidade assistencial do emprego dos recursos de cota parte, repassada pelo Ministério da Saúde, cujo percentual não atinge 35% dos gastos necessários ao pleno funcionamento do serviço em questão.
Ao final, justificou ter restado, no discorrer da defesa, que não houve indícios de locupletamento por parte dos gestores dos recursos da época (DEFENDENTES) , tendo as despesas sido realizadas em benefício do município, não configurando desvio de objeto, nem tampouco de finalidade, arguindo o arquivamento dos autos.
Análise do argumento:
Inicialmente, cabe não deixar olvidar que os responsáveis foram chamados, na data de 17/8/2021, para apresentar razões de justificativa quanto a atos de gestão que geraram débitos que ocorreram em 2012, portanto, em prazo inferior ao que se prevê na norma para ser considerado prejudicado o exercício do contraditório e da ampla defesa, consoante ver-se-á.
O TCU adota, como linha de entendimento jurisprudencial, o arquivamento processual quando se verifica a ausência dos pressupostos de desenvolvimento válido e regular do processo, inclusive fartamente mencionado pela defendente, maiormente quando se verifica a possibilidade de prejuízo ao contraditório e à ampla defesa, conforme insculpido no texto constitucional. Assim, in casu, não há enquadramento nas situações que possam porventura pugnar pelo arquivamento do presente processo, já que restou demonstrado que estamos aqui a tratar de caso diferente, onde não se vislumbra nenhum prejuízo na defesa dos responsáveis.
Não há razão para acolher os argumentos de prescrição apresentados, não viabilizando assim o prazo prescricional de dez anos. Esta matéria já se encontra pacificada, no âmbito deste Tribunal, em consonância com o STF, no julgamento do Mandado de Segurança 26.210-9/DF, em 4/9/2008, e conforme a Súmula TCU 282, a seguir enunciada:
	As ações de ressarcimento movidas pelo Estado contra os agentes causadores de danos ao erário são imprescritíveis.
O STF, no RE 669.069 (Repercussão Geral 666) , declarou que são prescritíveis as ações de ressarcimento movidas pela Fazenda Pública decorrente de ilícito civil, ressaltando-se para a necessidade de atenção quanto ao tipo de ilícito apresentado caso a caso, visto que ilícitos civis e administrativos não se confundem. No tocante ao entendimento proferido pelo Supremo Tribunal Federal, no julgamento recente do RE 636.886 (tema 899) , a respeito da prescritibilidade da pretensão de ressarcimento ao erário, com base em decisão de tribunal de contas, cabe assinalar que, conforme orientação sufragada pelo Acórdão 6589/2020-TCU-Segunda Câmara, da relatoria do Ministro Raimundo Carreiro, a decisão do STF alcança tão somente a fase judicial de execução do título extrajudicial, não atingindo os processos de controle externo em trâmite no TCU.
Aliás, da ementa do julgado do STF, constou que: 'A pretensão de ressarcimento ao erário em face de agentes públicos reconhecida em acórdão de Tribunal de Contas prescreve na forma da Lei 6.830/1980 (Lei de Execução Fiscal) '. Portanto, até o trânsito em julgado do acórdão condenatório do TCU, permanece imprescritível a pretensão de ressarcimento ao erário decorrente da instauração da tomada de contas especial, conforme Enunciado da Súmula 282, do TCU.
Em decisão mais recente (Acórdão 10203/2020-TCU-Primeira Câmara) , o Ministro Benjamin Zymler assim se pronunciou em seu voto:
Ainda que se interprete que a decisão do STF seja também aplicável à tramitação do processo de controle externo no âmbito do TCU, exsurgem outras diversas questões fundamentais para que esta Corte de Contas estabeleça novo tratamento acerca da prescrição do débito e da pretensão punitiva, em particular qual seria o dies a quo (a data de ocorrência do fato irregular ou a do seu conhecimento pelo TCU) e quais seriam as hipóteses de interrupção da prescrição.
Também não se confunde com a prescritibilidade da pretensão punitiva amparada no art. 205, do Código Civil, que trata das aplicações de sanções, como multa, declaração de inidoneidade de licitante ou inabilitação para função pública. Esse são prescritíveis no prazo de dez anos, conforme Acórdão 1441/2016-TCU-Plenário, Relator Benjamin Zymler, que uniformizou a jurisprudência acerca dessa questão.
Não se confunde também com o prejuízo ao exercício do contraditório e da ampla defesa, em função do grande lapso temporal entre a prática do ato irregular e a primeira notificação válida do responsável. Nesse caso, conforme estabelecido no art. 6º, inciso II, c/c art. 19, da IN/TCU 71/2012, modificada pela IN/TCU 76/2016, o TCU avalia a possibilidade de arquivamento da TCE quando há o decurso de prazo superior a 10 anos.
Uma vez afastada a tese de prescritibilidade, passa-se a análise das alegações de mérito do defendente.
Acerca da justificativa quanto à ausência de nexo de causalidade para chamar a responsável, em sede de audiência, pertine mencionar que a responsabilidade do secretário municipal de saúde emana do teor do art. 9º, inc. III, da Lei 8.080/1990. Assim, conforme exposto no voto condutor do Acórdão 5512/2013-TCU-Segunda Câmara (rel. min. Ana Arraes) , a responsabilidade do secretário municipal de saúde é afastada quando existir ato formal que atribua essa competência a outrem. Cabe ainda destacar que a presunção de corresponsabilidade dos secretários municipais de saúde em relação à malversação de recursos do SUS é relativa e pode ser afastada na presença de indícios uniformes e consistentes de que o gestor local de saúde se encontrava excluído da linha decisória. Essa compreensão tem sido adotada em numerosos arestos recentes desta Corte de Contas (Acórdão 6008/2014-TCU-Primeira Câmara, Relator Ministro José Múcio Monteiro; 6780/2017 - TCU - Segunda Câmara, Relator Ministro Vital do Rêgo; 907/2018  TCU  Segunda Câmara, Relator Ministro José Múcio Monteiro; e 4988/2018  TCU  Primeira Câmara, Relator Ministro Vital do Rêgo) .
Cabe rejeitar as justificativas também no que se refere à utilização dos recursos em favor da população, uma vez que a TCE foi instaurada não por tal situação, mas sim em razão do recebimento irregular dos recursos por parte do município, que foram inseridas e mantidas de forma errada, em bases de dados do Ministério da Saúde, causando repasses de recursos a que o município não faria jus, se as informações estivessem corretas. Essas situações se inserem no entendimento firmado pelo TCU, no item 9.3.4, do Acórdão 1072/2017-TCU-Plenário:
	9.3.4. nos casos de débito decorrente do recebimento irregular de recursos federais pelos estados, municípios ou Distrito Federal, em razão de eventuais incorreções nas informações prestadas pelo beneficiário, independentemente do destino final dado aos recursos repassados, cabe ao ente recebedor restituir o Fundo Nacional de Saúde, uma vez que não fazia jus ao repasse, podendo, ainda, haver aplicação de multa ao agente público causador da irregularidade. (grifos acrescidos) 
Ressalte-se que essas irregularidades se referem a recebimento irregular de recursos federais pelo município relativos ao incentivo financeiro da Estratégia Saúde da Família-ESF, em razão de incorreções nas informações prestadas pelo beneficiário ao órgão repassador.
Segundo apurado na auditoria do Denasus, na análise realizada nos registros do Cadastro Nacional de Estabelecimento de Saúde (CNES) , para a manutenção de duas unidades descentralizadas do SAMU, foi constatada a inexistência dessas unidades, mas a Secretaria Municipal de Saúde de Porto Velho/RO incluiu, no Cadastro Nacional de Estabelecimento de Saúde, informações atinentes ao recebimento dos recursos, nos exercícios de 2012 e 2013, garantindo, ao município, de forma indevida, o recebimento de recursos financeiros do Sistema Único de Saúde (SUS) , repassados pelo Fundo Nacional de Saúde.
A prática acima infringe as disposições contidas na Portaria GM/MS 2.488, de 21/10/2011, incisos XIII e XV do Anexo I - das competências das Secretarias Municipais de Saúde e do Distrito Federal, e do inciso I - Especificidades da equipe de saúde da família, in verbis:
Compete às Secretarias Municipais de Saúde e ao Distrito Federal:
XIII - Alimentar, analisar e verificar a qualidade e a consistência dos dados alimentados nos sistemas nacionais de informação a serem enviados às outras esferas de gestão, utilizá-los no planejamento e divulgar os resultados obtidos;
Adicionalmente, a Portaria SAS/MS 134, de 4/4/2011, atribui responsabilidade, aos gestores municipais de saúde, quanto à correta inserção, manutenção e atualização dos profissionais da saúde no Sistema de Cadastro Nacional de Estabelecimentos de Saúde (SCNES) , bem como os demais dados relativos ao recebimento de incentivos financeiros.
Art. 1º Constitui responsabilidade dos gestores municipais, estaduais e do Distrito Federal/DF, bem como dos gerentes de todos os estabelecimentos de saúde na correta inserção, manutenção e atualização sistemática dos cadastros no SCNES dos profissionais de saúde em exercício nos seus respectivos serviços de saúde, públicos e privados.
      Conclui-se, portanto, que a imputação de responsabilidade pelo dano ao erário deve incidir sobre o ente federado, pelos registros irregulares que geraram as transferências indevidas, o que demandou a citação do município, e não à responsável aqui ouvida, que responde apenas pela inserção, mas não pelos débitos apurados. Destarte, cabe a rejeição das razões de justificativa apresentadas, inclusive todas as relacionadas às situações que contextualizaram o histórico de necessidades sanitárias por parte do município, os quais não tem o condão de justificar a conduta adotada que conduziu ao repasse indevido de recursos do Fundo Nacional de Saúde.
Da análise procedida acima, verifica-se que os argumentos de defesa não foram suficientes para elidir a irregularidade pela qual está sendo responsabilizada, de forma que devem ser rejeitados.
Não há elementos para que se possa efetivamente aferir e reconhecer a ocorrência de boafé na conduta de Angela Ribeiro de Souza, podendo este Tribunal, desde logo, proferir o julgamento de mérito pela irregularidade das contas, conforme os termos dos §§ 2º e 6º do art. 202 do Regimento Interno do TCU, e aplicando-lhe a multa prevista no art. 58, inciso II, da Lei 8.443/1992.
Alegações de defesa do município de Porto Velho/RO (peça 81) .
A defesa iniciou as alegações mencionando o cerceamento de defesa pois, no momento oportuno (fase interna) , poderia ter apresentado provas para comprovar que, em nenhum momento, obteve vantagem/benefício por ter supostamente inserido informações erradas em base de dados do Ministério da Saúde, causando repasses de recursos a que o município não faria jus, se as informações estivessem corretas. Ao tratar-se de processo sancionador, no âmbito da Administração Pública, não se pode deixar de lado o que dispõe a Lei 9.784/1999, em seu artigo 2º:
	Art. 2ª A Administração Pública obedecerá, dentre outros, aos princípios da legalidade, finalidade, motivação, razoabilidade, proporcionalidade, moralidade, ampla defesa, contraditório, segurança jurídica, interesse público e eficiência. Diante disto, restou prejudicado por esta C. Corte, a defesa do Município de Porto Velho, contrariando diretamente as previsões contidas no art. 38 da Lei de Processo Administrativo Federal (Lei Nº. 9.874/99) que assim determina: 'Art. 38. O interessado poderá, na fase instrutória e antes da tomada da decisão, juntar documentos e pareceres, requerer diligências e perícias, bem como aduzir alegações referentes à matéria objeto do processo. § 1º Os elementos probatórios deverão ser considerados na motivação do relatório e da decisão. § 2º Somente poderão ser recusadas, mediante decisão fundamentada, as provas propostas pelos interessados quando sejam ilícitas, impertinentes, desnecessárias ou protelatórias.'
Assim, a defesa entendeu que, na fase interna da Tomada de Contas Especial, instaurada no ano de 2016, houve notificação de Ângela Ribeiro de Souza (CPF: XXX.245.907-XX) , de José Iracy Macário Barros (CPF: XXX.653.282-XX) , e de Williames Pimentel de Oliveira (CPF: XXX.341.442-XX) (peças 21, 22 e 23) , e do município de Porto Velho/RO (CNPJ: 05.903.125/0001-45) , excepcionalmente não houve notificação, não sendo oportunizado, ao Município de Porto Velho, na fase administrativa, a necessidade de esgotar todas as vias, a fim de reparar e ressarcir possíveis/eventuais prejuízos, prejudicando o cerceamento de defesa do Município de Porto Velho, na fase interna, e essa C. Corte também contrariou o que disciplina o artigo 5º, inciso LV, da Constituição Federal:
	 'Aos litigantes, em processo judicial ou administrativo, e aos acusados em geral são assegurados o contraditório e ampla defesa, com os meios e recursos a ela inerentes'.
 Assim, podemos definir que a TCE possui rito próprio e configura um procedimento de exceção, de forma que apenas pode ser instaurada depois de esgotadas todas as medidas administrativas para reparação do dano.
A defesa alegou também ter ocorrido um grande equívoco, pois, conforme disciplina a Portaria 253, de 10 de fevereiro de 2012, o Município de Porto Velho foi habilitado a receber 02  (duas) Unidades de Suporte Básico, destinados ao Serviço de Atendimento Móvel de Urgência (SAMU 192) , da Central Regional de Porto Velho, com autorização da transferência de custeio ao Município, transferência esta que era realizada por meio do fundo a fundo. O Denasus, por meio da AUDITORIA 13.740 (peça 7) , reconhece uma suposta irregularidade de descumprimento formal de adequações, onde o Município de Porto Velho, por meio do Fundo Municipal de Saúde, teria recebido, via transferência do Fundo Nacional, recursos para Unidades Descentralizadas do SAMU 192, dos Distritos de Nova Mutum e Jaci Paraná:
A Unidade Descentralizada do SAMU 192 do Distrito de Nova Mutum e Jaci Paraná/RO, não existem, mesmo recebendo recursos do Fundo Nacional de Saúde/MS.
A defesa mencionou que o SAMU 192 e suas Centrais de Regulação Médica das Urgências representam o componente pré-hospitalar móvel da Rede de Atenção às Urgências, no Sistema Único de Saúde, cuja finalidade é articular e integrar todos os serviços de saúde, objetivando ampliar e qualificar o acesso humanizado e integral aos usuários em situação de urgência e emergência, de forma ágil e oportuna.
Alega que o atendimento do SAMU 192 começa a partir do chamado telefônico, quando são prestadas orientações sobre as primeiras ações. Os técnicos do atendimento telefônico identificam a emergência e coletam as primeiras informações sobre as vítimas e sua localização e, em seguida, as chamadas são remetidas ao Médico Regulador da Central de Regulação de Urgência e Emergência, central que fica no Município de Porto Velho, e que presta orientações de socorro às vítimas, e aciona as ambulâncias, quando necessário, de modo a aperfeiçoar o tempo-resposta entre os chamados da população e o encaminhamento aos serviços hospitalares de referência.
Considera que a prioridade é prestar o atendimento à vítima no menor tempo possível, inclusive com o envio de médicos, conforme a gravidade do caso. As unidades móveis podem ser ambulâncias, motolâncias, ambulanchas ou aeromédicos, conforme a disponibilidade e necessidade de cada situação, sempre no intuito de garantir a maior abrangência possível, especialmente nos distritos de Jacy-Paraná e Nova Mutum, por conta da instalação de Usinas Hidrelétricas, em Porto Velho. Diante de tal circunstância, as referidas Unidades de Saúde Básicas eram ligadas a Base de Porto Velho, e reguladas por tal.
Destacou os números de atendimentos realizados no ano de 2012, ou seja, de pacientes transportados pelas duas bases do SAMU de Porto Velho, vinculadas a Central Samu Regulação Porto Velho. Primeiramente, o Distrito Nova Mutum, com destino aos Hospitais referenciados do Sistema Estadual de Saúde, totalizando 314 (trezentos e quatorze) pacientes, demonstrando o alcance da execução do serviço, em benefício ao Sistema Público de Saúde - SUS. Igualmente se extrai, do mesmo sistema de controle (fonte: DATASUS/MS/TABWIN/DRAC) , os números de 323  (trezentos e vinte e três) atendimentos da Unidade de Saúde da localidade rural de Jacy Paraná, distante 100 (cem) quilômetros do Núcleo Urbano da Capital, local da construção da hidroelétrica de Jirau (canteiro de obras) - relatório extraído do DATASUS-MINISTERIO DA SAÚDE. 
Alegou que o deslocamento das duas ambulâncias USB, da central Base Samu Porto Velho, para realização de atendimento às populações das localidades de difícil acesso de Nova Mutum e Jacy Paraná, não foi uma invencionice para interesses pessoais, e sim uma estratégia de saúde coletiva, visando o salvamento de vidas, em virtude de intercorrências de necessidades de procedimentos de urgência e emergência, de fatores sociais e de segurança necessária a atuação mediata de socorro de vítimas. Podemos afirmar, sem nenhuma dúvida, que muitas vidas foram salvas, muitos cidadãos de Rondônia e de outros estados da Federação (trabalhadores da Usina de Jirau) , foram assistidos dignamente pelo SAMU 192, de Porto Velho, conforme os relatórios mencionados. 
Salientou, o defendente, que é possível comprovar os atendimentos realizados pelas Unidades de Suporte Básico, por meio da cópia integral do livro de ocorrências da Unidade de Suporte Básico de Nova Mutum, no período de 2011 a 2013 (anexo 4) . Registre-se que, em diligências realizadas ao Distrito de Jaci-Paraná, não foi possível localizar o livro de ocorrência. Salienta-se que o Ministério da Saúde autorizou o Município de Porto Velho a receber as Unidades de Suporte Básico destinadas ao Serviço de Atendimento Móvel de Urgência (SAMU 192) , da Central Regional de Porto Velho, e frisa-se que estas 02 (duas) unidades poderiam suprir todo o Município de Porto Velho, além dos Distritos de Nova Mutum e Jacy Paraná, desde que estivessem subordinados à Central Regulação, que fica no Município de Porto velho. E o recurso transferido por meio do Fundo Nacional de Saúde, ao Fundo Municipal de Saúde de Porto Velho (peça 49) , eram utilizados nas Unidades de Suporte Básico, conforme estabelecido na Portaria 253, de 10 de fevereiro de 2012, e Portaria 3.013, de 26 de dezembro de 2012.
O recurso foi utilizado integralmente nas Unidades de Suporte Básico, conforme registros do livro de ocorrências da Unidade de Nova Mutum (anexo 4) , e o registro de produção das Unidades de Saúde de Nova Mutum e Jacy Paraná, referente aos exercícios de 2012 e 2013, que contém os atendimentos feitos pelo Médico da Regulação, que solicitou a remoção de pacientes, utilizando as Unidades de Suporte Básico destinadas ao Serviço de Atendimento Móvel de Urgência (SAMU 192) , da Central Regional de Porto Velho - FONTE DRAC/SEMUSA/TABWIN/DATASUS (anexo 5) .
Entretanto, após esgotadas todas as vias administrativas, esta Corte de Contas incluiu o Município, por prudência, senão veja-se:
	54. Verifica-se, ainda, nos processos de tomada de contas especial que nas fases interlocutórias tem sido prudente a inclusão do ente federativo (município) como responsável solidário, quando há indícios de ter se beneficiado da aplicação irregular dos recursos federais transferidos. Nessa vertente seguiram os processos de tomada de contas especial julgados pelos Acórdão 11571/2018-TCU-Primeira Câmara (Relator: Ministro Benjamin Zymler) ; 10.841/2018-1ª Câmara (Relator: Ministro Benjamin Zymler) ; 5098/2018-2ª Câmara (Relator: Ministro Marcos Bemquerer) ; 2521/2018-2ª Câmara (Relator: Ministro André de Carvalho) .
37.11.	Considerando que fora realizada análise aprofundada no Relatório da Instrução, em busca de elementos que justificassem a inclusão do Município de Porto Velho no polo passivo da presente  TCE, não se obteve nenhum indicativo, no entendimento da defesa, indício ou elemento que evidenciasse a concorrência do ente para o resultado que se apresenta, muito menos a demonstração de que este obteve qualquer vantagem/benefício com a transferência de recursos na modalidade fundo a fundo, sendo este argumento suficiente para afastar sua responsabilidade. Afinal, este é o entendimento deste TCU, conforme Acórdão 1637/2015, propalado pela Primeira Câmara desta Corte, senão veja-se:
	Não cabe a responsabilização solidária do município quando não há demonstração que o ente federativo tenha efetivamente se beneficiado de desvio de recursos. (grifo original) .
0. Ressalta que, se o Município de Porto Velho tivesse Unidades Descentralizadas dos Distritos de Nova Mutum e Jacy Paraná, os valores que seriam devidos seriam repassados por meio de custeio, e valores bem superiores ao que consta na Portaria 2.053, de 10 de fevereiro de 2012, e Portaria 3.013, de 26 de dezembro de 2012 e, o que de fato existem, conforme o próprio site do CNES, são Unidades de Saúde cadastradas nos Distritos de Nova Mutum e Jacy Paraná (anexo 8) , e Unidades de Suporte Básico, destinadas ao serviço de Atendimento Móvel de Urgência (SAMU 192) , da Central Regional de Porto Velho (anexo 8) . Além disso, conforme Auditoria realizada pelo Ministério da Transparência, Fiscalização e Controle da Secretaria Federal de Controle Interno, foi elaborado o Relatório de Avaliação da Execução de Programa de Governo 61 Serviço de Atendimento Móvel de Urgência - SAMU 19, em agosto/2016, que foi elaborado com dados dos exercícios de 2013, 2014 e 2015 (anexo 9) .
0. Ao final, a defesa alegou que ficou comprovado que, o que realmente aconteceu, foi um erro operacional, que as Unidades de Suporte Básico dos Distritos de Nova Mutum e Jacy Paraná nunca foram cadastradas como Unidades Descentralizadas do SAMU, de Distritos de Nova Mutum e Jacy Paraná. Jamais este ente municipal teve o intuito de burlar o sistema de dados do Ministério da Saúde, tendo por finalidade única e exclusiva de obter recursos financeiros que não faria jus.
0. No entanto, caso essa C. Corte entenda pela condenação do Município de Porto Velho, que seja apurado efetivamente a ação do agente público que deu causa, pois era o único efetivamente responsável por inserir/alimentar dados na plataforma do Cadastro Nacional de Estabelecimento de Saúde (CNES) , pois, conforme demonstrado, o Município de Porto Velho nunca obteve vantagem/benefício com os recursos financeiros repassados pelo Fundo Nacional de Saúde, onde todo o recurso de custeio financeiro foi revertido/utilizado nas Unidades de Suporte Básico destinadas ao Serviço de Atendimento Móvel de Urgência (SAMU 192) , da Central Regional de Porto Velho.
Análise:
A defesa inicia as suas alegações mencionando um suposto cerceamento de defesa, pois a questão relativa à instauração da TCE poderia, nos dizeres da defesa, ter sido esclarecida na fase interna. Acerca das alegações quanto a uma suposta inadequação processual ou reabertura da questão, o TCU é um órgão independente e com atribuições definidas constitucionalmente. Aliás, cabe ressaltar que não cabe à defesa alegar que não foram seguidos os ritos necessários à instauração da presente TCE, uma vez que está sendo oportunizado, ao responsável, o direito de apresentar os documentos que comprovariam a regular gestão dos recursos de que tratam o presente processo.
Assim, de acordo com o rito estabelecido na Lei 8.443/1992, no processo de TCE, perante o TCU, o momento oportuno para que o responsável apresente suas alegações de defesa, nas quais pode demonstrar o quão corretamente aplicou os recursos públicos sob sua responsabilidade, defendendo-se inclusive, das irregularidades que lhe são atribuídas, é por ocasião de sua citação, mediante a qual ele é chamado a apresentar alegações de defesa (art. 12, II, da Lei 8.443/1992) , ou por ocasião dos recursos que interpuser contra as decisões que lhe sejam desfavoráveis (arts. 31 e seguintes, dessa norma) , razão pela qual a alegação de que uma eventual inobservância do rito administrativo ou mesmo cerceamento de defesa do responsável é completamente descabida.
No que tange às alegações relativas à inexistência de conduta dolosa ou mesmo a ausência de análise quanto a esta, cabe referenciar que a responsabilidade dos jurisdicionados, perante o TCU, é de natureza subjetiva, caracterizada mediante a presença de simples culpa stricto sensu, sendo desnecessária a caracterização de conduta dolosa ou má-fé do gestor, para que este seja responsabilizado. Desse modo, é suficiente a quantificação do dano, a identificação da conduta do responsável que caracterize sua culpa, seja por imprudência, imperícia ou negligência, e a demonstração do nexo de causalidade entre a conduta culposa (stricto sensu) e a irregularidade que ocasionou o dano ao erário.
A partir do momento em que o gestor não apresenta os documentos necessários para comprovar a regular gestão dos recursos que lhe foram confiados, ele incorre em irregularidade grave, já que é obrigação do mesmo fazer essa demonstração. Assim, não há necessidade de existência de conduta dolosa de agente, público ou privado, envolvido na malversação da aplicação de recursos públicos federais para emergir sua obrigação de reparar o dano causado, bastando a presença de nexo entre a conduta do agente e o dano causado, além da inexistência de eventual excludente de responsabilidade. A presença de dolo configura agravante da conduta e deve ser sopesada na dosimetria de multa a ser aplicada, conforme entendimento da Jurisprudência reinante do TCU (Acórdão 1952/2011-TCU-Segunda Câmara, da relatoria do ministro André Luís de Carvalho) .
Quanto ao mérito acerca dos fatos que demandaram o município no polo passivo da presente situação, ocorreu o cadastramento irregular a fim de que o município recebesse um recurso a que não fazia jus, fato este inclusive confirmado nas alegações de defesa apresentadas, maiormente na afirmação de 'que realmente aconteceu foi um erro operacional, que as Unidades de Suporte Básico dos Distritos de Nova Mutum e Jacy Paraná nunca foram cadastradas como Unidades Descentralizadas do SAMU de Distritos de Nova Mutum e Jacy Paraná'. O 'erro operacional' se deu em razão da inserção/manutenção de dados incorretos na base do CNES, e fez com que o Fundo Nacional de Saúde repassasse indevidamente, ao município, recursos a título de incentivo financeiro do programa para a manutenção de unidades descentralizadas do SAMU.
Como relatado antes, a prática acima infringe as disposições contidas na Portaria GM/MS 2.488, de 21/10/2011, incisos XIII e XV do Anexo I - das competências das Secretarias Municipais de Saúde e do Distrito Federal e do inciso I - Especificidades da equipe de saúde da família, in verbis:
Compete às Secretarias Municipais de Saúde e ao Distrito Federal:
XIII - Alimentar, analisar e verificar a qualidade e a consistência dos dados alimentados nos sistemas nacionais de informação a serem enviados às outras esferas de gestão, utilizá-los no planejamento e divulgar os resultados obtidos;
Quanto à afirmação de que 'seja apurada efetivamente a ação do agente público que deu causa', tal fato já ocorreu, tanto é que foram demandadas as audiências relativas aos gestores responsáveis pelas irregularidades, e que também não conseguiram demonstrar as inocorrências suscitadas. Ademais, quem se beneficiou dos recursos recebidos irregularmente foi o município, tanto que o ônus do ressarcimento dos valores deve ser suportado pelo beneficiário indevido, sob pena de gerar o enriquecimento ilícito do ente público.
Dessa forma, cabe propor a rejeição das alegações de defesa apresentadas, bem como seja fixado novo prazo para recolhimento do débito.
Prescrição da Pretensão Punitiva
	Vale ressaltar que a pretensão punitiva do TCU, conforme Acórdão 1441/2016-TCU-Plenário, Relator Benjamin Zymler, que uniformizou a jurisprudência acerca dessa questão, subordina-se ao prazo geral de prescrição indicado no art. 205, do Código Civil, que é de dez anos, contado da data de ocorrência da irregularidade sancionada, nos termos do art. 189, do Código Civil, sendo este prazo interrompido pelo ato que ordenar a citação, a audiência ou a oitiva dos responsáveis.
No caso em exame, não ocorreu a prescrição, uma vez que a irregularidade sancionada ocorreu em 18/6/2013, e o ato de ordenação da citação ocorreu em 17/8/2021.
CONCLUSÃO
	Em face da análise promovida na seção 'Exame Técnico', verifica-se que os responsáveis José Iracy Macário Barros e Williames Pimentel de Oliveira e não lograram comprovar a boa e regular aplicação dos recursos e, instados a se manifestarem, optaram pelo silêncio, configurando a revelia, nos termos do § 3º, do art. 12, da Lei 8.443/1992. Além disso, propõe-se rejeitar as razões de justificativa de Angela Ribeiro de Souza e as alegações de defesa do município de Porto Velho/RO, uma vez que não foram suficientes para sanar as irregularidades a eles atribuídas, e nem afastar o débito apurado. Ademais, inexistem nos autos elementos que demonstrem a boa-fé dos responsáveis ou a ocorrência de outras excludentes de culpabilidade, com exceção em relação à municipalidade.
Verifica-se também que não houve a prescrição da pretensão punitiva, conforme análise já realizada.
	Tendo em vista que não constam dos autos elementos que permitam reconhecer a boa-fé dos responsáveis pessoas físicas, sugere-se que as suas contas sejam julgadas irregulares, nos termos do art. 202, § 6º, do Regimento Interno do TCU, com a aplicação da multa prevista no art. 58, II, da Lei 8.443/1992.
No que se refere ao Município de Porto Velho/RO, por se tratar de pessoa jurídica de direito público, tendo sido regularmente citado e apresentado as alegações de defesa, e não tendo sido acolhidas, mas considerando a jurisprudência do Tribunal de que a boa-fé de entes federados é presumida, conclui-se pela possibilidade de concessão de novo e improrrogável prazo de quinze dias, para o recolhimento da importância devida, atualizada monetariamente, sem a incidência de juros moratórios, nos termos do art. 12, §§ 1º e 2º, da Lei 8.443/1992, c/c o art. 202, §§ 2º e 3º, do RITCU.
Por fim, como não houve elementos que pudessem modificar o entendimento acerca das irregularidades em apuração, mantém-se a matriz de responsabilização presente na peça 56.
PROPOSTA DE ENCAMINHAMENTO
Diante do exposto, submetemos os autos à consideração superior, propondo ao Tribunal:
considerar revéis os responsáveis José Iracy Macário Barros (CPF: XXX.653.282-XX) e Williames Pimentel de Oliveira (CPF: XXX.341.442-XX) , para todos os efeitos, dando-se prosseguimento ao processo, com fulcro no art. 12, § 3º, da Lei 8.443/1992;
rejeitar as razões de justificativa apresentadas pela responsável Angela Ribeiro de Souza (CPF: XXX.245.907-XX) ;
rejeitar as alegações de defesa apresentadas pelo município de Porto Velho/RO;
julgar irregulares, nos termos dos arts. 1º, inciso I, 16, inciso III, alíneas 'b' e 'c', da Lei 8.443/1992, c/c os arts. 19 e 23, inciso III, da mesma Lei, as contas dos responsáveis Angela Ribeiro de Souza (CPF: XXX.245.907-XX) , José Iracy Macário Barros (CPF: XXX.653.282-XX) , e Williames Pimentel de Oliveira (CPF: XXX.341.442-XX) ;
fixar novo e improrrogável prazo de quinze dias, a contar da notificação, com fundamento no art. 12, §§ 1º e 2º, da Lei 8.443/1992, e art. 202, §§ 2º e 3º, do Regimento Interno, para que o Município de Porto Velho/RO efetue e comprove, perante este Tribunal, o recolhimento das quantias a seguir especificadas, aos cofres do Fundo Nacional de Saúde, atualizada monetariamente a partir das datas indicadas até a data do efetivo recolhimento, na forma prevista na legislação em vigor;
	Débitos relacionados ao responsável Município de Porto Velho - RO (CNPJ: 05.903.125/0001-45) :
	Data de ocorrência
	Valor histórico (R$) 

	30/11/2012
	12.500,00

	30/11/2012
	12.500,00

	26/12/2012
	12.500,00

	26/12/2012
	12.500,00

	30/4/2013
	12.500,00

	30/4/2013
	12.500,00

	16/5/2013
	12.500,00

	16/5/2013
	12.500,00

	18/6/2013
	12.500,00

	18/6/2013
	12.500,00

	28/2/2013
	12.500,00

	28/2/2013
	12.500,00

	18/3/2013
	12.500,00

	18/3/2013
	12.500,00

	21/3/2013
	12.500,00

	21/3/2013
	12.500,00

	17/2/2012
	12.500,00

	17/2/2012
	12.500,00

	20/3/2012
	12.500,00

	20/3/2012
	12.500,00

	11/4/2012
	12.500,00

	11/4/2012
	12.500,00

	10/5/2012
	12.500,00

	10/5/2012
	12.500,00

	1º/6/2012
	12.500,00

	1º/6/2012
	12.500,00

	24/7/2012
	12.500,00

	24/7/2012
	12.500,00

	9/8/2012
	12.500,00

	9/8/2012
	12.500,00

	11/9/2012
	12.500,00

	11/9/2012
	12.500,00

	17/10/2012
	12.500,00

	17/10/2012
	12.500,00

informar ao responsável pelo Município de  Porto Velho/RO de que a liquidação tempestiva do débito atualizado monetariamente saneará o processo e permitirá que as contas sejam julgadas regulares com ressalva, dando-se-lhe quitação, nos termos do § 4º do art. 202 do Regimento Interno do TCU, ao passo que a ausência dessa liquidação tempestiva levará ao julgamento pela irregularidade das contas, com imputação de débito a ser atualizado monetariamente e acrescido de juros moratórios, nos termos do art. 19, da Lei 8.443/1992;
aplicar individualmente aos responsáveis Angela Ribeiro de Souza (CPF: XXX.245.907-XX) , José Iracy Macário Barros (CPF: XXX.653.282-XX) e Williames Pimentel de Oliveira (CPF: XXX.341.442-XX) , a multa prevista no art. 58, inciso II, da Lei 8.443/1992, c/c o art. 268, do Regimento Interno do TCU, fixando-lhes o prazo de quinze dias, a contar das notificações, para que comprovem, perante o Tribunal (art. 214, III, alínea 'a', do Regimento Interno do TCU) , o recolhimento das dívidas aos cofres do Tesouro Nacional, atualizada monetariamente desde a data do acórdão que vier a ser proferido por este Tribunal até a data do efetivo recolhimento, se paga após o vencimento, na forma da legislação em vigor;
autorizar, desde logo, a cobrança judicial das dívidas, caso não atendidas as notificações, na forma do disposto no art. 28, inciso II, da Lei 8.443/1992;
autorizar também, desde logo, se requerido, com fundamento no art. 26, da Lei 8.443, de 1992, c/c o art. 217, §1º, do Regimento Interno do TCU, o parcelamento das dívidas em até  36 parcelas, incidindo, sobre cada parcela, corrigida monetariamente, os correspondentes acréscimos legais, fixando-lhes o prazo de quinze dias, a contar do recebimento da notificação, para comprovarem, perante o Tribunal, o recolhimento da primeira parcela, e de trinta dias, a contar da parcela anterior, para comprovarem o recolhimento das demais parcelas, devendo incidir, sobre cada valor mensal, atualizado monetariamente, os juros de mora devidos, no caso do débito, na forma prevista na legislação em vigor, alertando os responsáveis de que a falta de comprovação do recolhimento de qualquer parcela importará o vencimento antecipado do saldo devedor, nos termos do § 2º do art. 217 do Regimento Interno deste Tribunal;
enviar cópia do Acórdão a ser prolatado à Procuradoria da República no Estado de Rondônia, nos termos do § 3º do art. 16 da Lei 8.443/1992, c/c o § 7º do art. 209 do Regimento Interno do TCU, para adoção das medidas cabíveis;
enviar cópia do Acórdão que vier a ser proferido ao Fundo Nacional de Saúde - MS e aos responsáveis, para ciência;
informar à Procuradoria da República no Estado de Rondônia, ao Fundo Nacional de Saúde - MS e aos responsáveis que a presente deliberação, acompanhada do Relatório e do Voto que a fundamenta, está disponível para a consulta no endereço www.tcu.gov.br/acordaos, além de esclarecer que, caso requerido, o TCU poderá fornecer, sem custos, as correspondentes cópias, de forma impressa; e
informar à Procuradoria da República no Estado de Rondônia que, nos termos do parágrafo único do art. 62 da Resolução TCU 259/2014, os procuradores e membros do Ministério Público credenciados nesta Corte podem acessar os presentes autos de forma eletrônica e automática, ressalvados apenas os casos de eventuais peças classificadas como sigilosas, as quais requerem solicitação formal."
2.	Em parecer de peça 95, o Ministério Público junto ao TCU divergiu parcialmente da proposta de encaminhamento, conforme transcrito a seguir:
"Cuidam os autos de tomada de contas especial instaurada pelo Fundo Nacional de Saúde em desfavor de Ângela Ribeiro de Souza, José Iracy Macário Barros, Williames Pimentel de Oliveira e do município de Porto Velho/RO, em razão da não comprovação da regular aplicação dos recursos repassados pela União.
A Secex/TCE propõe, no essencial:
a)	considerar revéis os responsáveis José Iracy Macário Barros (CPF: XXX.653.282-XX) e Williames Pimentel de Oliveira (CPF: XXX.341.442-XX) , para todos os efeitos, dando-se prosseguimento ao processo, com fulcro no art. 12, § 3º, da Lei 8.443/1992;
b)	rejeitar as razões de justificativa apresentadas pela responsável Ângela Ribeiro de Souza (CPF: XXX.245.907-XX) ;
c)	rejeitar as alegações de defesa apresentadas pelo município de Porto Velho/RO;
d)	julgar irregulares, nos termos dos arts. 1º, inciso I, 16, inciso III, alíneas 'b' e 'c', da Lei 8.443/1992, c/c os arts. 19 e 23, inciso III, da mesma Lei, as contas dos responsáveis Ângela Ribeiro de Souza (CPF: XXX.245.907-XX) , José Iracy Macário Barros (CPF: XXX.653.282-XX) , e Williames Pimentel de Oliveira (CPF: XXX.341.442-XX) ;
e)	fixar novo e improrrogável prazo de quinze dias, a contar da notificação, com fundamento no art. 12, §§ 1º e 2º, da Lei 8.443/1992, e art. 202, §§ 2º e 3º, do Regimento Interno, para que o Município de Porto Velho/RO efetue e comprove, perante este Tribunal, o recolhimento das quantias a seguir especificadas, aos cofres do Fundo Nacional de Saúde, atualizada monetariamente a partir das datas indicadas até a data do efetivo recolhimento, na forma prevista na legislação em vigor;
	Débitos relacionados ao responsável Município de Porto Velho - RO (CNPJ: 05.903.125/0001-45) : [tabela na instrução]
f)	aplicar individualmente aos responsáveis Ângela Ribeiro de Souza (CPF: XXX.245.907-XX) , José Iracy Macário Barros (CPF: XXX.653.282-XX) e Williames Pimentel de Oliveira (CPF: XXX.341.442-XX) , a multa prevista no art. 58, inciso II, da Lei 8.443/1992, c/c o art. 268, do Regimento Interno do TCU, fixando-lhes o prazo de quinze dias, a contar das notificações, para que comprovem, perante o Tribunal (art. 214, III, alínea "a", do Regimento Interno do TCU) , o recolhimento das dívidas aos cofres do Tesouro Nacional, atualizada monetariamente desde a data do acórdão que vier a ser proferido por este Tribunal até a data do efetivo recolhimento, se paga após o vencimento, na forma da legislação em vigor;
		Convém salientar, de início, que o presente processo trata de situação objeto de fixação de entendimento conforme os seguintes termos do Acórdão 1702/2017-TCU-Plenário (grifos acrescidos) :	
9.3.4. nos casos de débito decorrente do recebimento irregular de recursos federais pelos estados, municípios ou Distrito Federal, em razão de eventuais incorreções nas informações prestadas pelo beneficiário, independentemente do destino final dado aos recursos repassados, cabe ao ente recebedor restituir o Fundo Nacional de Saúde, uma vez que não fazia jus ao repasse, podendo, ainda, haver aplicação de multa ao agente público causador da irregularidade;
		Embora concordemos, no que é substantivo, com o exame promovido pela unidade técnica, temos ligeiras observações a fazer que resultam em encaminhamento parcialmente distinto do propugnado.
		Entendemos que não é conveniente promover o julgamento de mérito das contas dos gestores juntamente com a fixação de novo e improrrogável prazo para o ente federado recolher as quantias devidas, a fim de evitar descompassos processuais. Neste particular, alinhamo-nos ao entendimento jurisprudencial adotado no Acórdão 1885/2022-TCU-Segunda Câmara, reservando o presente momento processual apenas para a fixação de improrrogável prazo para o município em tela. 
Cabem ainda breves comentários acerca da prescrição da pretensão punitiva e ressarcitória na Corte de Contas, nos termos da disciplina da Lei 9.873/1999, tendo em vista que a Secex/TCE não examinou o feito à luz do paradigma da referida norma.
Registramos que temos adotado a disciplina da aludida lei, em face da linha decisória adotada pelo Supremo Tribunal Federal no julgamento do RE 636886, inclusive nos Embargos de Declaração.
Recentemente, foram traçadas novas balizas para o início da contagem do prazo prescricional, conforme desenvolvido no voto condutor do julgamento da ADI 5.509.
A esse respeito, calha reproduzir o seguinte trecho do referido voto do eminente Relator (com grifos acrescidos) :
Nos casos em que as contas sequer são prestadas, há não apenas a ilegalidade da omissão na prestação de contas, que constitui até mesmo ato de improbidade administrativa (art. 11, VI, da Lei 8.429, de 1992) , mas, eventualmente, em falhas cuja detecção só pode ser feita quando as contas estiverem sob exame (casos em que, por exemplo, a tomada de contas especial é instaurada) . Seja como for, o saneamento dessa irregularidade dá-se pela instauração da competente tomada de contas já no momento em que se reconhece a omissão, seja diretamente pelo órgão de controle externo, seja, ainda, pelo órgão de controle interno. Assim, o dano a ser apurado pela ausência de prestação de contas tem o lapso prescricional iniciado na data em que as contas deveriam ter sido entregues.
De outra banda, o procedimento prévio à instauração da tomada de contas, cujo prazo de duração era, na IN 56/2007, de 180 dias, mas, tendo a instrução sido alterada, não mais há prazo próprio para o encerramento da fase preliminar, deve ser encerrado o quanto antes, sendo que as irregularidades que tenham porventura sido nele identificadas somente terão iniciada a fluência do prazo prescricional após a competente comunicação para o órgão de controle interno ou para o Tribunal de Contas.
Finalmente, deve-se contar o prazo prescricional a partir da data do conhecimento da irregularidade nos casos em que, por iniciativa própria, o Tribunal realiza auditorias ou inspeções, assim como nos casos em que a ele são diretamente levadas as informações necessárias para a instauração de tomada de contas especial.
Na exegese acima, temos uma nítida delimitação de três situações distintas que ensejarão três diferentes marcos para o início de contagem do prazo prescricional, que podem ser assim resumidos:
		a) omissão de prestação de contas: 'o dano a ser apurado pela ausência de prestação de contas tem o lapso prescricional iniciado na data em que as contas deveriam ter sido entregues'; 
b) irregularidades detectadas no exame da prestação de contas: '...as irregularidades que tenham porventura sido nele identificadas somente terão iniciada a fluência do prazo prescricional após a competente comunicação para o órgão de controle interno ou para o Tribunal de Contas';
c) irregularidades constatadas em fiscalizações, denúncias e representações: 'Finalmente, deve-se contar o prazo prescricional a partir da data do conhecimento da irregularidade nos casos em que, por iniciativa própria, o Tribunal realiza auditorias ou inspeções'.
Embora a irregularidade não tenha sido detectada no exame da prestação de contas, mas em auditoria feita no âmbito do repassador, a lógica expressa no mencionado voto condutor do julgamento da ADI 5509 leva ao enquadramento do caso concreto à hipótese descrita na alínea b supra, com a fluência do prazo prescricional iniciando-se após a competente comunicação ao órgão de controle interno.
Compulsando os autos, vemos que a última peça produzida no âmbito do órgão concedente foi o Relatório do Tomador de Contas, de 02/05/2019 (peça 47) , figurando ao depois o Relatório de Auditoria CGU 1099/2019 datado de 26/05/2020 (peça 49) . Em 05/07/2020, se deu a autuação do processo de tomada de contas especial no TCU e sorteio de relator (peça 53) .
À luz desses registros, não houve o transcurso do prazo de cinco anos previsto no art. 1º, caput, da Lei 9.873/1999. Da mesma forma, não houve prescrição intercorrente haja vista não ter havido paralisação processual por período superior a três anos no âmbito da Controladoria Geral da União ou do TCU (art. 1º, § 1º, da Lei 9.873/1999) .
Com essas breves anotações, opinamos pela rejeição da defesa do ente político e fixação de novo e improrrogável prazo para recolher as quantias."
É o relatório.

Luiz Duarte Freitas Junior (1058/OAB-RO), representando Prefeitura Municipal de Porto Velho/RO; Williames Pimentel de Oliveira (2.694/OAB-RO) e Tiago Ramos Pessoa (10.566/OAB-RO), representando Ângela Ribeiro de Souza; Williames Pimentel de Oliveira (2.694/OAB-RO) e Tiago Ramos Pessoa (10.566/OAB-RO), representando Williames Pimentel de Oliveira.

Procurador Marinus Eduardo De Vries Marsico

TOMADA DE CONTAS ESPECIAL. RECURSOS DO FNS REPASSADOS AO MUNICÍPIO DE PORTO VELHO/RO PARA MANUTENÇÃO DE UNIDADES DO SAMU INEXISTENTES. CITAÇÃO. AUDIÊNCIAS. REVELIA DE ALGUNS RESPONSÁVEIS. REJEIÇÃO DAS RAZÕES DE JUSTIFICATIVA DE UM RESPONSÁVEL. REJEIÇÃO DAS ALEGAÇÕES DE DEFESA DO MUNICÍPIO, COM A CONCESSÃO DE NOVO E IMPRORROGÁVEL PRAZO PARA O RECOLHIMENTO DO DÉBITO.

TOMADA DE CONTAS ESPECIAL (TCE)

Secretaria de Controle Externo de Tomada de Contas Especial (SecexTCE)

Em exame tomada de contas especial instaurada pelo Fundo Nacional de Saúde em desfavor de Ângela Ribeiro de Souza, José Iracy Macário Barros, Williames Pimentel de Oliveira e do município de Porto Velho/RO, em razão da não comprovação da regular aplicação dos recursos repassados pela União. Mais especificamente, foi constatada a utilização de recursos federais do SUS para custeio de duas unidades descentralizadas do SAMU inexistentes. O valor histórico do débito apurado é de R$ 425.000,00.
2.	Como visto no relatório precedente, o município foi citado por se beneficiar indevidamente de recursos federais do SUS relativos ao incentivo financeiro no custeio de duas unidades descentralizadas do SAMU a que não fazia jus, que lhe foram transferidos em razão de incorreções nas informações inseridas no Cadastro Nacional de Estabelecimentos de Saúde - CNES. Os demais responsáveis foram ouvidos em audiência sobre a inserção indevida de dados no CNES para fins de recebimento de recursos financeiros. Apenas Ângela Ribeiro de Souza e o ente municipal apresentaram defesa, devendo os outros dois responsáveis ser considerados revéis.
3.	Analisadas as defesas, a unidade técnica propõe rejeitá-las, julgando irregulares as contas de Ângela Ribeiro de Souza, José Iracy Macário Barros, Williames Pimentel de Oliveira, com aplicação de multa, além de fixar prazo para que o município efetue o recolhimento do débito.
4.	Para evitar descompassos processuais, o Ministério Público junto ao TCU sugere que, no presente momento, seja apenas concedido novo prazo para o município promover o recolhimento do débito, efetuando-se o julgamento das contas na etapa processual seguinte.
5.	Estou de acordo com a proposta do MPTCU. De fato, para o bom andamento do processo, é mais prudente que as contas sejam julgadas na mesma oportunidade, em momento posterior. 
6.	Analisando inicialmente as razões de justificativa apresentadas pela ex-Secretária de Saúde Ângela Ribeiro de Souza, verifico que não procede a preliminar suscitada, de prescrição da pretensão ressarcitória. Sobre o assunto, é de ampla ciência que o Supremo Tribunal Federal - STF, ao apreciar o Recurso Extraordinário - RE 636.886, fixou, em repercussão geral, a tese de que "É prescritível a pretensão de ressarcimento ao erário fundada em acórdão de Tribunal de Contas" (Tema 899) .
7.	Entretanto, esta Corte tem se guiado pelo entendimento de que tal tese diz respeito à fase de execução judicial de deliberação do Tribunal de Contas, tanto assim que, para resolver o caso concreto em que foi delineada, foi necessária a utilização da Lei 6.830/1980, a Lei de Execuções Fiscais, diploma legal evidentemente inaplicável à fase que antecede a formação do título executivo extrajudicial, caracterizada pela atuação do órgão de controle externo até a prolação do acórdão.
8.	Assim, penso que continuam hígidos o posicionamento fixado pelo STF, em 2008, no Mandado de Segurança - MS 26.210, oportunidade em que foi fixada a tese da imprescritibilidade das ações de ressarcimento ao erário, e a Súmula TCU 282, cujo conteúdo é no mesmo sentido.
9.	Em relação aos demais argumentos da responsável, verifico serem improcedentes. Como titular da Secretaria de Saúde do município e, portanto, principal gestora da área, não há que se falar em ausência de nexo de causalidade para seu chamamento aos autos, uma vez que, inexistindo qualquer indício de que se achava excluída da linha decisória, estava sob sua responsabilidade a alimentação, análise e verificação da qualidade e consistência dos dados alimentados no CNES, conforme previsto na Portaria GM/MS 2.488/2011.
10. 	 Além disso, a alegada realização de outras ações na área de saúde, como a aquisição de ambulâncias, embora meritórias, se comprovadas, não têm qualquer reflexo no presente processo, no qual se cuida, como já dito, de recebimento irregular de recursos do SUS para custeio de duas unidades do SAMU inexistentes e da inserção indevida de dados no CNES que possibilitou esse recebimento.
11. 	Diante disso, devem ser rejeitadas as razões de justificativa dessa responsável, ficando para etapa subsequente o julgamento de suas contas.	
12. 	Passando ao exame das alegações de defesa do município, não procede o argumento de cerceamento de defesa, uma vez que o ente está tendo a oportunidade de se defender a partir da citação do TCU, independentemente do que tenha ocorrido na fase interna da TCE. Ademais, como destacado pela unidade técnica, "a responsabilidade dos jurisdicionados, perante o TCU, é de natureza subjetiva, caracterizada mediante a presença de simples culpa stricto sensu, sendo desnecessária a caracterização de conduta dolosa ou má-fé do gestor".
13.	Quanto ao mérito, está comprovada, inclusive na manifestação do município, a inserção incorreta de dados na base do Cadastro Nacional de Entidades de Saúde - CNES, o que originou o repasse indevido de recursos ao ente municipal para manutenção de unidades descentralizadas do SAMU, e gerou o débito apurado. Nessa situação, aplica-se o decidido no Acórdão 1702/2017-TCU-Plenário, a saber:
"9.3.4. nos casos de débito decorrente do recebimento irregular de recursos federais pelos estados, municípios ou Distrito Federal, em razão de eventuais incorreções nas informações prestadas pelo beneficiário, independentemente do destino final dado aos recursos repassados, cabe ao ente recebedor restituir o Fundo Nacional de Saúde, uma vez que não fazia jus ao repasse, podendo, ainda, haver aplicação de multa ao agente público causador da irregularidade;"
14. 	Nesse sentido, cabe rejeitar as alegações de defesa do ente municipal e fixar novo e improrrogável prazo para que o Município de Porto Velho/RO promova o recolhimento do débito.
Ante o exposto, voto no sentido de que o Tribunal adote o Acórdão que ora submeto à deliberação deste Colegiado.
TCU, Sala das Sessões, em 7 de junho de 2022.
JORGE OLIVEIRA 
Relator